【裁判字號】    95,台上,3471
【裁判日期】    950623
【裁判案由】    常業詐欺
【裁判全文】
最高法院刑事判決            九十五年度台上字第三四七一號
    上  訴  人  甲○○
    選任辯護人  徐揆智律師
                林幸慧律師
上列上訴人因常業詐欺案件，不服台灣高等法院中華民國九十五
年四月七日第二審更審判決（九十四年度上更(一)字第三六０號，
起訴案號：台灣台北地方法院檢察署八十三年度偵字第七四七一
、六０八七號），提起上訴，本院判決如下：
    主  文
原判決撤銷，發回台灣高等法院。
    理  由
本件原判決認定上訴人甲○○因搭計程車結識魏義宏（另案經原
審法院以共同常業詐欺罪，判處有期徒刑一年三月確定），自稱
姓陳，並以新台幣（下同）三萬元之代價遊說魏義宏，要求魏義
宏提供銀行存摺備用，獲得魏義宏首肯，遂基於幫助常業詐欺之
犯意，推由魏義宏出面，於民國八十二年七月七日，至台灣省
合作金庫（下簡合庫）城東支庫設立活期儲蓄存款000000000000
0號帳戶，及至合庫松江支庫設立活期儲蓄存款 000000000000
00號等帳戶，並均辦理通儲（可持存摺至合庫各支庫提款）及領
取金融卡後，將該通儲存摺及金融卡交予上訴人使用，作為向不
特定人詐欺之用。上訴人未辦理公司設立登記，亦未經證券主管
機關核准，竟以公司名義從事經營證券投資顧問事業為幌子，先
接續在自立晚報及中時晚報等報紙上刊登「本公司（天天開心公
司）由雷、陳、林、張、劉五大主力聯合組成，財力雄厚，陣容
堅強…參加會員絕無套牢之虞，絕對讓您每月獲利一倍以上」等
不實廣告，載明股票明牌獲利情形，並刊登電話號碼（０二）0
00－0000、000－0000、000－0000分別轉
接至（０二）000－0000、000－0000、000－
0000，再轉接至（０二）000－0000、000－00
00號電話，使邱昌榮、范禮炎、阮明風及其他不特定之人陷於
錯誤，依約繳入會費每人十五萬元，並依指示將入會費匯入合庫
城東支庫活存五二八六九－八號魏義宏帳戶，或松山支庫活存三
一一六三－一號魏義宏帳戶。上訴人則至合庫各支庫，以魏義宏
之存摺、印鑑章或金融卡提領現金。又丁美枝（業經原審法院以
共同常業詐欺罪，判處有期徒刑一年確定），基於幫助上訴人常
業詐欺之之犯意，與上訴人共同前往合庫，由丁美枝入銀行內提
款，上訴人在外等候，自合庫支庫提款交予上訴人。嗣因上訴人
未將進出股票買賣聯絡用之呼叫器發給入會者，及所報明牌不靈
，邱昌榮等人始知受騙，向法務部調查局台北市調查處（下稱調
查局）檢舉。八十三年三月五日上午十時許，上訴人與其僱用之
丁美枝，前往台北縣新店市合庫六合支庫提款，上訴人在外等候
，由調查員查獲正在提領贓款之丁美枝，扣得贓款十萬元及魏義
宏名義城東支庫設立之活期儲蓄存款 0000000000000號帳戶之E4
－NO998327號存摺一本，上訴人則趁隙逃逸。上訴人經由前述帳
戶詐取之金額高達一千二百四十五萬一千二百零八元（五二八六
九－八號帳戶匯入款一千一百萬元，利息一百七十七元，三一一
六三－一號帳戶匯入款一百四十五萬元，利息一千零三十一元）
，上訴人恃此詐欺所得維生，以之為常業。上訴人於丁美枝被逮
捕後，復承前同一之常業詐欺犯意，意圖為自己不法之所有，亦
未經公司設立登記及證券主管機關核准，續於八十三年十二月十
九日在財星日報刊登「本財團（日日興財團法人全國陳）聯合三
大主力、法人、基金共同操盤…每期推出主力黑馬股，每週讓您
獲利一至三成以上，絕不放馬後砲……請立刻加入本公司會員，
絕對讓您每月獲利達一倍以上」等不實廣告，載明股票明牌獲利
情形，並刊登電話號碼（０二）000－0000、000－0
000、000－0000、000－0000號供不特定人洽
詢，而經營證券投資顧問事業，圖詐欺會員入會費，結果有蔡明
哲者因見報陷於錯誤，依約繳入會費十萬元，並依上訴人指示將
入會費匯入「台北70支郵局0000000 號尤炳諒帳戶」，取得呼叫
器，依指示買進嘉裕、興農股票，股價卻一路下滑，與之理論未
果，乃憤而向證券管理機關前財政部證券管理委員會檢舉等情。
因而撤銷第一審科刑判決，改判依牽連犯從一重論處上訴人共同
常業詐欺（累犯）罪刑，固非無見。
惟查(一)、刑事審判為發現實體之真實，對於人證之調查，係採言
詞及直接審理方式。本件上訴人一再否認犯罪，原判決依據證人
蔡明哲所提出其匯入上訴人指定之尤炳諒帳戶十萬元之匯款回條
影本，資為認定上訴人於丁美枝被逮捕後，復承前同一之常業詐
欺犯意，接續在財星日報刊登不實廣告犯罪之證據（見原判決理
由一之４）。然原審未依言詞及直接審理方式，傳喚證人蔡明哲
、尤炳諒到庭加以調查，逕以上揭匯款回條影本作為認定不利於
上訴人之證據，於法尚非無違。且本件原審採為判決基礎之重要
證據即上揭匯款回條影本，於審判期日，未依刑事訴訟法第一百
六十五條第一項之規定，踐行調查程序向上訴人宣讀或告以要旨
（見原審更審卷第一二二至一二七頁），而逕採為認定上訴人犯
罪之論據，不但與直接審理法則有違，且有應於審判期日調查之
證據而未予調查之違誤。(二)、科刑之判決書，須將認定之犯罪事
實詳記於事實欄，然後於理由內逐一說明其憑以認定之證據，以
使事實與理由兩相一致，方為合法，倘事實欄已有敘及，而理由
內未加說明，是為理由不備，理由內已加說明，而事實欄無此記
載，則理由失其依據，均足構成撤銷之原因。原判決事實認定上
訴人「恃此詐欺所得維生，以之為常業」，然並未載明其所憑之
證據及認定之理由，自有理由不備之違法。(三)、原判決事實認定
上訴人因搭計程車結識魏義宏，自稱姓陳，以三萬元之代價遊說
魏義宏，要求魏義宏提供銀行存摺備用，獲得魏義宏首肯，遂基
於幫助常業詐欺之犯意，推由魏義宏出面，前往合庫開戶等情，
然為上訴人所否認，並辯稱不認識魏義宏，沒有拿過魏義宏之存
摺云云。卷查魏義宏於調查局供稱「去（八十二）年六月間，有
一年約三十歲，自稱陳姓之男子，於館前路搭乘我的計程車……
事後該男子打電話向我表示欲開設一家廣告公司，每股十五萬，
如我一時籌不出資金，可先到銀行開設帳戶供渠運用，並指定我
至合作金庫開設帳戶，於是我乃前往合作金庫城東及松江二支庫
開設帳戶」「我係於開設帳戶後第二天，在該男子電話指示下，
前往羅斯福路口，南門市場附近將該二帳戶存摺及開戶印章，給
一位年約十七、八歲女子，該女子亦同時支付我三萬元作為酬謝
」「（提示……甲○○口卡，是否即為你前述……之男子？）不
是的。與我接觸之男子，身高約一百六十公分，身材削瘦，未戴
眼鏡，本省口音，西式髮型」（見偵字第七四七一號卷第八、九
、十五、十六頁）；於第一審法院稱「帳戶是我的帳戶，是姓陳
的拿去，姓陳的坐我計程車，他叫我入會員，我不知他名字，他
經常叫我車」「都不認識（丁美枝、甲○○）」（見八十三年度
訴字第二０四四號卷第二十七頁背面、第二十八頁）。原判決對
於上揭有利於上訴人之證據，未予以調查，亦不於判決理由內加
以論列，率行判決，自屬於法有違。以上或係上訴意旨所指摘，
或為本院得依職權調查之事項，應認原判決仍有撤銷發回更審之
原因。
據上論結，應依刑事訴訟法第三百九十七條、第四百零一條，判
決如主文。
中    華    民    國  九十五  年    六    月  二十三  日
                      最高法院刑事第十庭
                          審判長法官  洪  清  江
                                法官  石  木  欽
                                法官  李  伯  道
                                法官  林  勤  純
                                法官  陳  晴  教
      本件正本證明與原本無異
                                      書  記  官
中    華    民    國  九十五  年    七    月    五    日
                                                    Ｒ


司法院資訊處製作；財團法人民間司法改革基金會備份。
